【裁判字號】    91,易,577
【裁判日期】    920224
【裁判案由】    詐欺
【裁判全文】
臺灣宜蘭地方法院刑事判決                     九十一年度易字第五七七號
    公  訴  人  臺灣宜蘭地方法院檢察署檢察官
    被      告  乙○○  男  五.
    被      告  甲○○  男  五.
右列被告等因詐欺案件，經檢察官提起公訴（九十一年度偵字第三一九九號），本院
判決如左：
    主    文
乙○○、甲○○均無罪。
    理    由
一、公訴意旨略以：被告乙○○為宜蘭縣冬山鄉○○○路三七號「鼐諺興業股份有限
    公司」（以下簡稱鼐諺公司）之董事長，甲○○則為該公司董事，二人意圖為自
    己不法所有之犯意聯絡，於民國八十九年九月三十日中午，共同在該公司向庚○○、丁○○夫婦偽稱只要拿新台幣（下同）三十萬元購買該公司股票，一年後必
    有一倍或二倍紅利，若未賺錢，將回收所購買之股票，致庚○○、丁○○陷於錯
    誤，交付現金三十萬元予甲○○之妻何碧蓮點收，購買該公司股票十二張，乙○○並交付庚○○、丁○○夫婦回收憑條一紙，惟迄今乙○○及甲○○均未分紅，
    亦未回收上開股票，屢經催討，均置之不理，因認被告二人共同涉犯刑法第三百
    三十九條第一項之詐欺罪嫌云云。
二、按犯罪事實應依證據認定之，無證據不得推定其犯罪事實，刑事訴訟法第一百五
    十四條定有明文。又按刑法第三百三十九條第一項詐欺罪之成立，以意圖為自己
    或第三人不法所有，以詐術使人將本人之或第三人之物交付為要件。所謂以詐術
    使人交付，必須被詐欺人因其詐術而陷於錯誤，若其所用之方法，不能認為詐術
    ，亦不致使人陷於錯誤，即不構成該罪。（最高法院四十六年台上字第二六０判
    例意旨參照）
三、訊據被告乙○○、甲○○均否認有右揭詐欺告訴人庚○○、丁○○之犯行。被告
    乙○○辯稱：當初公司及工廠均有成立，機器也有，只是最後成型機沒有，因資
    金不足，才決定增資，由各股東按自己股份向公司拿認證憑證向外人募集資金募
    多少算多少，未募足的股份要繳回公司，再買成型機，公司在八十六年間成立資
    金一千五百萬元，一直到八十七年再增資一千五百萬元，因沒有成型機就無法大
    量進料，所以於八十九年才再決定募款，後來募到一百多萬元，因每月開銷、房
    租、技術費用及工廠管理費用，約三十幾萬元，後來沒辦法做就停掉了，工廠積
    欠租金，九十年十二月被房東收回就沒有做了，其他機器都在工廠內，當初如順
    利招募資金，一年獲利可數倍以上，後因股市下跌募不到資金，告訴人認一萬二
    千股，每股二十五元，共三十萬元，已花到公司開銷，且結束工廠時積欠房東之
    房租，伊自九十年六月至十月中付予九十五萬元，最後一次付款是九十年十月十
    五日付一筆十五萬元，伊當初是看好這個行業，因為光收廢棄物即可賺錢，成品
    賣出又可賺錢，如沒有成型機就不能大量收貨，伊並未詐欺告訴人等語。被告甲○○辯稱：伊與告訴人是老朋友，告訴人問伊有什麼可以投資，伊向告訴人說伊
    公司可以投資，告訴人亦有去工廠看，看完後決定投資三十萬元，乙○○即拿認
    證憑證給告訴人保證，本來要登記告訴人為股東，但告訴人未拿出證件出來，交
    錢是在公司交的，當初是有告知告訴人一年後是有一倍的利潤，若沒賺錢憑證要
    以每股二十五元之價格回收，向告訴人募集之三十萬元已花到公司的開銷，伊並
    未詐欺告訴人，當初伊是一片善意等語。
四、本件公訴人認被告二人共同涉犯刑法第三百三十九條第一項之詐欺罪嫌，無非以
    告訴人庚○○、丁○○於偵查中之指訴，及鼐諺公司八十九年第一次增資受益憑
    證與被告乙○○所出具之回收憑條影本各一為其重要論據。惟查，鼐諺公司於八
    十六年七月二十五日經經濟部中部辦公司室登記成立，於八十七年十一月七日變
    更登記，總資本額三千萬元，營業項目為化工原料買賣業務、廢機動車輛之析解
    分解及廢五金資源回收業務、廢機動車輛拖吊業務、一般廢棄物及事業廢棄物之
    清理回收業務等，以被告乙○○任董事長，被告甲○○任董事，有鼐諺公司基本
    資料及董事、監察人資料附卷可憑；又鼐諺公司係做廢棄物回收，公司有在經營
    ，有產品出來，當時是用手動的，後來要改自動的成型機，所以要增資，公司因
    無法繳付租金工廠被收回去才停的，公司生產的產品沒有在賣，只是收人家的廢
    棄物就可以收錢，但是量大時沒有成型機就無法收貨等情，亦經證人即鼐諺公司
    擁有百分十五股權之股東己○○於本院審理中結證屬實（參見本院九十二年一月
    二十日審理筆錄）；另證人即鼐諺公司當時之會計戊○○於本院審理中亦結證稱
    ：「公司當時還有在開會，與討論營運的事，乙○○當時是董事長，甲○○有無
    擔任職務我不清楚，但是他常去公司，公司還有一位李黃明，他是董事長類似助
    理的工作，公司除了我們三人外還有一個來做研發的叫楊月仙，還有一個我忘記
    了」、「當時在增資的狀況，他們（指被告等人）之前就有籌備而且工廠已經出
    來了」、「（問：被告有無交三十萬元給你去匯款？）我不是很記得，但是有一
    次房東一直來催租金，租金好像不止三十萬元，後來好像有去電匯，是不是我去
    匯的我不記得，後來房東有寫傳真來一直要錢，我有去匯但不能確定多少錢，後
    來房東就沒有再傳真來」、「記得有匯一次給丙○○（即房東），金額是否三十
    萬不確定」等語。（以上均參見同上審理筆錄）另證人丙○○即鼐諺公司承租工
    廠之房東於本院審理中亦結證稱：工廠租給被告，伊有去看，裡面有一些設備，
    租約第一次租了二年，自八十七年一月十六日至八十九年一月十五日，第二次租
    一年，自八十九年一月十六日至九十年一月十五日，共積欠二百三十萬二千五百
    元租金，第一次租約每月租金九萬元，第二次租約每月租金九萬五千元，第一年
    租金都有付，第一年是開支票給伊，其餘都是付現金，第二次租約滿了後，被告
    拖了一年多還未搬走，後來寫同意書，要伊自行處理裡面的機器設及廢棄物，被
    告租的期間伊去看過一次，工廠有在運作，八十九年十月三日伊開刀前，被告有
    匯一筆租金給伊，伊記得是二十萬元，當時伊是用傳真方式要被告付款等語。（
    參見本院九十二年二月十日審理筆錄）另被告乙○○於本院審理中復指稱九十年
    六月至十月中又付了九十五萬元予丙○○，最後一次付款是九十年十月十五等情
    ，亦為證人丙○○所是認。（參見同上審理筆錄）此外並有被告乙○○提出之鼐
    諺公司及工廠營運之照片、房屋租賃契約書、鼐諺公司簡介、建築物公共安全檢
    查委辦合約書、電氣維護保養合約書及保全服務契約書各一份存卷可憑。足徵被
    告乙○○、甲○○辯稱當時公司確有營運，因欠成型機才決定募集資金，告訴人
    所繳之資金已花費在工廠之租金，當時伊等確係看好此行業等情，應堪採信。告
    訴人雖提出鼐諺公司八十九年第一次增資受益憑證及被告乙○○為鼐諺公司負責
    人所出具之回收憑條各一紙，指訴被告二人詐欺云云，然查，參之卷附回收憑條
    內載「為台端承購本公司於民國八十九年八月印行之受益憑證（自000000
    0起至0000000號止）計一萬二千股。於未上市期間，若有意出讓，本公
    司將於民國九十年十二月以後，以保證價格每股新台幣二十五元正，向台端收回
    。」等語，考其內容乃僅表明告訴人向被告等人購買之受益憑證，於鼐諺公司未
    上市期間，若有意出讓，該公司將於九十年十二月以後，以保證價格每股二十五
    元收回，縱令被告所屬之公司於九十年十二月以後未依該回收憑條意旨以保證價
    格回收，亦僅屬民事債務是否履約之問題，要難逕認被告二人於當時為公司募集
    增資時，即有詐欺告訴人之不法意圖。矧告訴人丁○○於本院審理中亦陳稱：錢
    是在被告公司交給被告，被告甲○○是伊三、四十年的朋友，被告甲○○說是一
    本萬利，至公司才認識乙○○，因乙○○是董事長，乙○○說現場少一部機器，
    這部機器進去後就可以運作，所以伊答應投資三十萬元，伊有去公司看等語（參
    見本院九十二年一月十三日審理筆錄），亦證被告乙○○、甲○○辯稱當時公司
    欠成型機，才增資募款等情，及被告甲○○辯稱當初伊是一片善意等情，應堪予
    信實。況投資本具有風險性，此乃投資市場之經驗法則，常人於決定是否從事投
    資之前，除邀集投資之人所提供之訊息外，參與投資者必有經過自身之評估後，
    始決定是否參與投資，本件鼐諺公司八十六年成立時股東有六人，每人二百萬元
    ，包含被告二人及陳讚宗、王伽如、魏勇華及張子能，後因張子能未認足的部分
    ，由被告二人認足，至八十七年再增資一千五百萬元，股東相同，業據被告乙○○供明在卷，並有前開公司資料可稽，足見被告乙○○、甲○○當時顯係看好此
    鼐諺公司所經營之行業，從而其本此向告訴人稱投資鼐諺公司可一本萬利等語，
    並以回收憑條向告訴人保證價格回收，經告訴人自身評估後決定參與投資三十萬
    元，即難認係向告訴人施詐術，而使告訴人陷於錯誤並交付財物。另被告乙○○
    所提出之鼐諺公司合作金庫活期存款存摺，雖僅交易至八十九年三月二十二日為
    止，惟被告二人於收受告訴人投資之款項後，並未據為己有，且被告乙○○為使
    公司能順利營運，於九十年六月至十月中，復獨力籌措支付九十五萬元租金予丙○○，直至九十年十二月工廠被房東收回後才未再運作，已如前述，益證被告二
    人於向告訴人募集資金時，應無意圖為自己或第三人不法所有之詐欺主觀犯意。
    此外本院復查無其他積極證據足資證明被告二人有何詐欺之犯行，其犯罪應均屬
    不能證明，自均應為無罪之諭知。
據上論斷，應依刑事訴訟法第三百零一條第一項，判決如主文。
本案經檢察官賴慶祥到庭執行職務
中    華    民    國     九十二     年     二     月      二十四        日
                                        臺灣宜蘭地方法院刑事第二庭
                                            法  官  黃  永  勝
右正本證明與原本無異。
如不服本判決，應於判決送達後十日內向本院提出上訴狀( 應附繕本 )。
                                            書記官  莊  文  東
中    華    民    國     九十二     年     二     月      二十五        日


司法院資訊處製作；財團法人民間司法改革基金會備份。
